【裁判字號】    96,訴緝,97
【裁判日期】    970401
【裁判案由】    偽造有價證券
【裁判全文】
臺灣臺南地方法院刑事判決              96年度訴緝字第97號
公  訴  人  臺灣台南地方法院檢察署檢察官
被      告  乙○○
選任辯護人  彭大勇律師
            林士龍律師
上列被告因偽造有價證券案件，經檢察官提起公訴（八十八年度
偵字第一二七六三號），本院判決如下：
    主  文
乙○○無罪。
    理  由
一、公訴意旨原以：被告乙○○與鍚賜企業股份有限公司（下稱
    鍚賜公司）之負責人即告訴人甲○○原係朋友，被告因前曾
    借款新臺幣（下同）三十萬元予告訴人，告訴人為他日再借
    錢方便，故先交付被告二張付款人為華僑銀行大里分行，票
    號為ＡＢ0000000及ＡＢ0000000號（以下依
    序簡稱【Ａ】支票及【Ｂ】支票），僅發票人處蓋好上開公
    司及其負責人印章之支票交被告收執，詎被告於民國八十八
    年七月間，因欠柯秀宗債務，為其催逼甚急，竟未經告訴人
    同意擅自在前述二張支票上，分別偽填入支票面額為四百七
    十萬元及六百萬元之金額後，交柯秀宗收執，嗣柯秀宗於八
    十八年八月十二日向銀行提示付款時，因告訴人之存款不足
    而遭退票，告訴人始知悉其交予被告收執之空白支票有未經
    其同意，而遭偽填金額並經行使之情事。因認被告涉犯刑法
    第二百零一條第一項之偽造有價證券罪嫌及同條第二項之行
    使偽造有價證券罪嫌，而其行使偽造有價證券之低度行為為
    偽造有價證券之高度行為所吸收，應僅論以偽造有價證券罪
    等語。
二、按犯罪事實應依證據認定之，無證據不得認定犯罪事實；又
    不能證明被告犯罪或其行為不罰者，應諭知無罪之判決，刑
    事訴訟法第一百五十四條第二項、第三百零一條第一項分別
    定有明文。而告訴人之告訴，係以使被告受刑事訴追為目的
    ，是其陳述是否與事實相符，仍應調查其他證據，以資審認
    ，不得僅憑告訴人之指訴遽令被告入罪；且告訴人之指訴，
    須無瑕疵可指，且就其他方面調查，又與事實相符，始足採
    為認定犯罪事實之憑證。再者，被告否認犯罪事實所持之辯
    解縱使不能成立，如無積極證據足以證明其犯罪行為，自不
    能以推測或擬制之方法以為裁判之基礎，此即為無罪推定原
    則之旨。
三、起訴書認被告涉有上開罪嫌，原僅以告訴人於告訴狀之指訴
    、被告於偵查中之供述及衡情論理資為論據。本案繫屬本院
    後，被告之選任辯護人以書狀向本院提出證人即告訴人之夫
    丙○○所書寫之英文信影本及中文譯本各一份，資為被告曾
    經證人丙○○授權填寫【Ａ】、【Ｂ】二張支票及行使之論
    據，並聲請傳喚證人丙○○釐清此節；本院復依職權向臺中
    市票據交換所函調【Ａ】、【Ｂ】二張支票、向大眾銀行臺
    中分行函詢被告之選任辯護人所提及付款人為大眾銀行臺中
    分行、票號為0000000號、發票人為鍚賜公司之支票
    （下稱【Ｃ】支票）相關提示資料，及囑託臺灣臺中地方法
    院代為訊問證人丙○○及甲○○。嗣被告經通緝到案，公訴
    檢察官於本院準備程序始主張援用臺中市票據交換所函覆本
    院之支票影本及臺灣臺中地方法院訊問證人丙○○及甲○○
    之筆錄，資為被告涉有上開罪嫌之證據方法。另一方面，被
    告之選任辯護人則於本院準備程序主張援用上開證人丙○○
    所書寫之英文信（含中文譯本）及大眾銀行臺中分行函文及
    所附支票紀錄查詢單，資為被告並未偽造支票並提出以行使
    之證據方法。
四、證據能力之說明
  (一)按被告以外之人於審判外之言詞或書面陳述，除法律有規定
    者外，不得作為證據，刑事訴訟法第一百五十九條第一項定
    有明文。證人甲○○以告訴狀所為之指述，係屬被告以外之
    人於審判外之書面陳述，為傳聞證據，經被告之選任辯護人
    於本院準備程序中明示不同意作為證據（本院卷第三四頁）
    ，依上開規定，應認不具證據能力。
  (二)按被告以外之人於審判外向法官所為之陳述，得為證據，刑
    事訴訟法第一百五十九條之一第一項定有明文。立法理由係
    認被告以外之人在法官面前所為之陳述，因其任意陳述之信
    用性已受確定保障，自得作為證據。既不限於在審理期日，
    亦不因未經交互詰問而有異。是證人丙○○、甲○○於臺灣
    臺中地方法院法官訊問時，經具結後之證述，應認有證據能
    力。被告之選任辯護人於本院準備程序以未經詰問為由，否
    認證人丙○○上開筆錄證據能力之意見，為本院所不採。
  (三)證人丙○○親筆書寫之英文信，雖經公訴檢察官於本院準備
    程序中表示係傳聞證據而否認其證據能力，惟究其形式觀之
    ，該文書係由證人丙○○書寫支票使用方式致予被告之書據
    ，屬刑事訴訟法第一百六十五條第一項所示之書證，而非證
    人丙○○就其見聞事實所為之書面陳述，自不適用供述證據
    傳聞法則之相關規定，如經本院依刑事訴訟法第一百六十五
    條第一項之規定，於審理程序中進行調查，自應具有證據能
    力。
  (四)卷附上開證人丙○○所書寫英文信之中文譯本、華僑銀行八
    十九年三月十五日（八九）僑里營字第三十號函、臺中市票
    據交換所八十九年三月二十九日中市票交乙字第九○四九五
    號函及所附【Ａ】及【Ｂ】二張支票影本、大眾銀行臺中分
    行八十九年四月十三日眾中發字第四十三號函及所附【Ｃ】
    支票退票紀錄查詢單等證據方法，被告、選任辯護人及檢察
    官於本院準備程序中表示沒有意見，且無事實顯示係違法蒐
    證所取得之證據，自均有證據能力。
五、訊據被告對其於八十八年收受丙○○交付之【Ａ】、【Ｂ】
    二張支票時，其上已蓋妥鍚賜公司及負責人甲○○之印章，
    其餘日期及金額欄俱為空白，嗣由其填入金額及日期後交付
    給柯秀宗收受，柯秀宗於八十八年八月十二日提示後因存款
    不足遭退票等情固不爭執，惟堅決否認有何偽造有價證券及
    行使偽造有價證券犯行，辯稱略以：伊跟柯秀宗有投資關係
    ，需要保證票，當初丙○○帶了三張支票，其中一張填寫四
    百九十五萬元，另外兩張空白，伊跟他說需要一千萬元左右
    的金額提供擔保，其中四百九十五萬元的那張是確定的，就
    是伊要提供給柯秀宗的擔保，其他的等伊跟柯秀宗協商確定
    後再填寫，丙○○有同意等語。被告之選任辯護人亦為被告
    辯護略以：根據證人甲○○及丙○○證述，丙○○有權使用
    鍚賜公司支票，無須經過甲○○同意；【Ａ】、【Ｂ】二支
    票係被告向丙○○商借為擔保用，並允諾不會提示，且與柯
    秀宗之投資成功後將給付丙○○一百五十萬元報酬；又該二
    張支票之金額及發票日期係因被告於借票之初尚不確定，經
    丙○○同意於被告確定後自行填寫，並交付予柯秀宗，此有
    丙○○親筆書寫之英文信函可證；嗣被告將支票交付柯秀宗
    擔保後，柯秀宗違約提示而遭退票，甲○○或出於誤會，或
    因自保而提出本件告訴等語。
六、經查：
  (一)有關本件【Ａ】、【Ｂ】二張支票，係丙○○蓋用鍚賜公司
    及甲○○印章後交付被告，而非甲○○所交付，且丙○○有
    權使用鍚賜公司支票，無須甲○○同意等節，證人丙○○及
    甲○○於臺灣臺中地方法院及本院審理程序均證述一致（本
    院訴字卷第一一○至一一三頁、本院訴緝卷第五九至六六頁
    ），且與被告此部分辯解相符，公訴檢察官復於本院準備程
    序中表示對上開支票係丙○○交與被告一節不爭執（本院訴
    緝卷第三五頁），堪認屬實。是本案主要爭點厥為：丙○○
    是否同意被告填寫【Ａ】、【Ｂ】支票之金額及發票日期。
    而丙○○何以交付上開支票與被告、該次交付被告二張或三
    張支票、卷附英文信函所指是否包括【Ａ】、【Ｂ】支票，
    以及被告將【Ａ】、【Ｂ】支票交付予柯秀宗時是否與柯秀
    宗約定不得提示等問題，因與上開主要爭點具有推理關係，
    亦屬本案相關待證事實。
  (二)證人丙○○雖於臺灣臺中地方法院法官八十九年十月十六日
    訊問時證述：大概在伊發英文信函十天前左右，被告有要求
    一張面額一千萬元之支票給他當保證票；之後伊想跟被告周
    轉金錢，伊去臺南時因不知他能借多少錢，後來伊就留三張
    空白支票給他，這三張支票有蓋印鑑章及公司負責人章，但
    沒有押日期及金額；英文信函所指係前面那張一千萬元的那
    張，不是後來那三張，伊也沒有授權被告填寫支票金額；【
    Ａ】、【Ｂ】二張支票是那三張空白支票其中二張，這二張
    支票突然被軋入銀行，伊連續兩天找被告交涉，他都說會處
    理，所以伊就向地檢署告他偽造有價證券等語（本院訴字卷
    第一一二至一一四頁）。然其上開有關爭點及待證事實之證
    言，並無其他積極證據可資推敲；另一方面，證人丙○○既
    自承參與提出告訴之過程，則其立場與目的無非使被告受刑
    事訴追及處罰。是其上開所言，是否可以盡信，並非無疑。
  (三)尤有甚者，證人丙○○於本院審理程序中則證述：於八十八
    年間因被告跟伊說做生意要保證金，約一千萬左右，希望跟
    伊借票，伊跟被告是好朋友，被告有向伊保證只是擔保用，
    不會軋入銀行，而且他如果投資順利，會給伊約一百多萬元
    之紅利，伊有授權被告填寫一千萬元左右之金額，但不確定
    當時交付二張或三張支票給被告，【Ｃ】支票應該是伊借給
    被告，伊當時借三張支票給被告時，卷附英文信函係伊寫給
    被告，而信函中「Ａ. 你保證不向銀行提兌本支票。」應該
    是指上開三張支票，實際上提起告訴的是伊太太，因為伊太
    太無法接受被告答應不軋支票在前，卻失信於後，而伊當時
    與太太無法溝通等語（本院訴緝卷第六三至六七頁）。就有
    關何以將【Ａ】、【Ｂ】二張支票交付與被告、有無同意被
    告填寫金額及發票日期、卷附英文信函與【Ａ】、【Ｂ】二
    張支票有無關係，甚至本案究係其或甲○○提出告訴等節之
    證詞，均迥異於前。則其證言更顯非無瑕疵，無從憑以認定
    是否與事實相符。綜據檢察官所提出之積極證據，尚難遽認
    被告有偽造【Ａ】、【Ｂ】支票並提出以行使之犯行。
  (四)被告雖於八十八年八月二十七日偵訊時辯稱：伊與柯秀宗合
    夥做生意，所以於八十八年六、七月間丙○○到臺南時向他
    借二張空白支票，支票上已蓋丙○○公司印章，伊有跟丙○○說要擔保用，但金額不確定，等伊確定後自己填寫，再打
    電話告訴他，他同意云云；嗣於同年十月五日偵訊時改稱：
    （之前甲○○有無交二張空白支票予你？）他交給伊二張空
    白支票要向伊借錢，金額不定，所以他先蓋好章，因信任所
    以金額讓伊自己填云云；復於八十九年三月二十四日本院準
    備程序時陳稱：伊向丙○○表示需要一張擔保用之客票，所
    以丙○○最初先交給伊【Ｃ】支票，並要求伊保證不得提示
    ，後來丙○○為向伊借錢，再交付伊【Ａ】、【Ｂ】空白支
    票，但伊手頭不便所以沒借給他，但票有留下來，後來伊要
    使用就打電話給丙○○表示要借他那兩張空白支票使用，他
    同意後，伊就自行填寫金額及日期云云；再於九十六年十二
    月十九日本院準備程序時改為上開辯解。有關丙○○何以交
    付【Ａ】、【Ｂ】支票一節，二次陳稱係其向丙○○借票，
    二次卻稱係丙○○欲向其借錢，前後矛盾，亦難令人遽信。
  (五)又被告之選任辯護人雖於八十九年三月九日以書狀提出卷附
    丙○○親筆書寫之英文信及中文譯本，嗣於九十六年十二月
    十九日本院準備程序時，被告之選任辯護人復主張予以援用
    ，且經本院認定有證據能力，已如前述。惟查，該英文信件
    固經證人丙○○於臺灣臺中地方法院及本院審理程序時均證
    述係其書寫致予被告；然該信件內容提及「YOU'LL RETURN
    THIS CHECK TO ME BEFORE 26/06/99（中文譯本譯為「你須
    於26/06/99日前將本支票退還給我。）」，顯然與本案【Ａ
    】、【Ｂ】支票無關，反而與證人丙○○於臺灣臺中地方法
    院訊問時所陳「在我發英文信函十天前左右，有要求一張面
    額一千萬元之支票給他當保證票」、「英文信函所指係前面
    一千萬元的那張票，不是後來那三張空白票」相符。申言之
    ，若該英文信中證人丙○○果有支票相關事項之授權，亦絕
    非被告所辯包括【Ａ】、【Ｂ】二張支票。否則，證人丙○○既已要求被告於上開日期即（民國八十八年六月二十六日
    ）返還【Ａ】【Ｂ】支票，被告卻仍於嗣後填寫完全並交付
    柯秀宗而行使（被告於八十八年八月二十七日偵訊時稱其於
    八十八年八月初，在高雄縣永安農會，填寫發票日期及金額
    後，當場交付給柯秀宗），豈非即為偽造【Ａ】、【Ｂ】二
    張支票並行使之？被告及選任辯護人此部分辯解斷無可採。
  (六)惟縱被告辯解反覆，令人難以置信，又提出顯然無關之英文
    信函混淆視聽，然有關被告被訴事實之積極證據，始終僅有
    證人丙○○存有明顯瑕疵之證言，本院仍難憑以認定被告犯
    罪事實。
七、綜上，本件公訴意旨所提出前述各項資以證明被告偽造有價
    證券犯行之證據，尚未達到使通常一般人均不致有所懷疑，
    而得確信其為真實之程度，亦即尚有合理懷疑存在；此外，
    復無其他積極證據足以證明被告確有公訴意旨所指犯行，本
    諸「罪證有疑，利歸被告」之證據法則，應認不能證明其偽
    造有價證券及行使偽造有價證券犯罪，自應為無罪判決之諭
    知。
據上論斷，應依刑事訴訟法第三百零一條第一項，判決如主文。
本案經檢察官丁○○到庭執行職務。
中    華    民    國    97    年    4     月    1    日
                刑事第十庭  審判長法  官  陳欽賢
                                  法  官  林臻嫺
                                  法  官  陳賢德
以上正本證明與原本無異。
如不服本判決應於收受本判決後10日內向本院提出上訴書狀，並
應敘述具體理由。如未敘述上訴理由者，應於上訴期間屆滿後20
日內向本院補提理由書狀（均須按他造當事人之人數附繕本）「
切勿逕送上級法院」。
                                  書記官  莊文茹
中    華    民    國    97    年    4     月    2     日


司法院資訊處製作；財團法人民間司法改革基金會備份。
